ACORDAO-COMPLETO-2425724

ACÓRDÃO 9256/2020 ATA 30/2020 - SEGUNDA CÂMARA

VISTOS, relatados e discutidos estes autos de pensão militar deferida pela Diretoria de Inativos e Pensionistas do Comando do Exército em favor de Adelina Rocha Leite Santiago a partir do falecimento de Odir Santiago;
ACORDAM os Ministros do Tribunal de Contas da União, reunidos em Sessão da 2ª Câmara, nos termos do art. 71, III e IX, da Constituição de 1988, e dos arts. 1º, V, 39, II, e 45 da Lei nº  8.443, de 1992, além dos arts. 260, § 1º, e 262, § 2º, do RITCU, ante as razões expostas pelo Relator, em:
	9.1. assinalar a ilegalidade do ato inicial de pensão militar em favor de Adelina Rocha Leite Santiago (à Peça 2 sob o nº 42514/2016) para lhe negar o respectivo registro, já que, além da presente pensão militar, a Sra. Adelina Rocha Leite Santiago perceberia cumulativa e indevidamente a aposentadoria por invalidez e a pensão por morte sob o Regime Geral da Previdência Social (RGPS) , contando, também, com o indevido benefício pela pensão militar correspondente a um grau hierárquico superior à graduação do instituidor na ativa;
9.2. dispensar o ressarcimento das quantias percebidas indevidamente, mas de boa-fé, em consonância com a Súmula n.º 106 do TCU;
9.3. determinar que, no prazo de 15 (quinze) dias contados da ciência desta deliberação, a Diretoria de Inativos e Pensionistas do Comando do Exército adote as seguintes medidas:
9.3.1. faça cessar os pagamentos decorrentes do ato ora considerado ilegal pelo item 9.1 deste Acórdão, sob pena de responsabilidade solidária da autoridade administrativa omissa, nos termos do art. 262, caput, do RITCU;
9.3.2. dê ciência do inteiro teor desta deliberação à interessada indicada no item 9.1 deste Acórdão, alertando-a de que o efeito suspensivo proveniente da eventual interposição de recurso junto ao TCU não a eximirá da devolução dos valores percebidos indevidamente após a notificação, diante do não provimento ao referido recurso, devendo encaminhar o comprovante dessa notificação ao TCU no prazo de até 30 (trinta) dias; 
9.3.3. oriente a interessada indicada no item 9.1 deste Acórdão sobre a eventual possibilidade de exercer a superveniente opção com vistas a permitir a percepção da presente pensão militar a partir das subjacentes desistências das indevidas percepções cumulativas, sem prejuízo, contudo, de ser promovida a efetiva correção sobre o indevido benefício pela pensão militar correspondente a um grau hierárquico superior à graduação do aludido instituidor na ativa ;
9.3.4. encaminhe a este Tribunal, se for o caso, nos termos do art. 262, § 2º, do RITCU, o novo ato de concessão da aludida pensão militar indicada no item 9.1 deste Acórdão, sem as ilegalidades indicadas nesta deliberação, para ser submetido à apreciação pelo TCU, na forma do art. 260, caput, do RITCU;
9.4. determinar, nos termos do art. 250, II, do RITCU, que, no prazo de 90 (noventa) dias contados da ciência desta deliberação, o Instituto Nacional do Seguro Social (INSS) avalie a legalidade, ou não, da atual situação previdenciária de Adelina Rocha Leite Santiago ante a cumulativa percepção da aposentadoria por invalidez e da pensão por morte sob o Regime Geral da Previdência Social (RGPS) ; devendo o INSS informar o TCU sobre o efetivo resultado de todas as providências porventura adotadas, ao final do aludido prazo;
9.5. enviar a cópia do presente Acórdão, com o Relatório e a Proposta de Deliberação, à Diretoria de Inativos e Pensionistas do Comando do Exército e ao Instituto Nacional do Seguro Social, para ciência e efetivo cumprimento aos itens 9.3 e 9.4 deste Acórdão; e
		9.6. arquivar o presente processo, sem prejuízo de promover o monitoramento da determinação proferida pelos itens 9.3 e 9.4 deste Acórdão, representando ao TCU, se necessário.

Pensão Militar deferida pela Diretoria de Inativos e Pensionistas do Comando do Exército.

Segunda Câmara

3. Interessada: Adelina Rocha Leite Santiago (CPF XXX.574.331-XX).

13.1. Ministros presentes: Ana Arraes (Presidente), Augusto Nardes, Aroldo Cedraz e Raimundo Carreiro.
13.2. Ministros-Substitutos presentes: Marcos Bemquerer Costa e André Luís de Carvalho (Relator).

ACORDAO-COMPLETO-2465650

Acórdão 8234/2021 - Segunda Câmara

ACORDAO-COMPLETO-2537957

Acórdão de Relação 2726/2022 - Segunda Câmara

Acórdão de Relação

ANDRÉ DE CARVALHO

Trata-se de pensão militar deferida pela Diretoria de Inativos e Pensionistas do Comando do Exército em favor de Adelina Rocha Leite Santiago a partir do falecimento de Odir Santiago.
2.	Após a análise final do feito, o Auditor Federal Luiz Gustavo Lopes Pires lançou o seu parecer conclusivo à Peça 4, com a anuência, por delegação de competência, do diretor da Sefip (Peça 5) , nos seguintes termos:
	" (...) 2. Os procedimentos para exame, apreciação e registro de atos de pessoal encontram-se estabelecidos na Instrução Normativa TCU 78/2018 e na Resolução TCU 206/2007. Essas normas dispõem, em seus arts. 4º, § 2º, e 3º, § 3º, respectivamente, que os atos de pessoal disponibilizados por meio do e-Pessoal devem ser submetidos à crítica automatizada do próprio sistema, com base em parâmetros predefinidos.
	3 Relativamente aos atos de admissão e concessão de aposentadoria, pensão e reforma, as rotinas de crítica das informações cadastradas nos sistemas informatizados de coleta de atos foram elaboradas e validadas levando-se em conta as peculiaridades desses atos. Os itens de verificação do sistema compreendem prazos e fundamentos legais, assim como eventuais ocorrências de acumulação. Tratam-se de verificações mais abrangentes, minuciosas e precisas do que aquelas que podem ser realizadas por mãos humanas, proporcionando um nível de segurança ainda maior.
	4. As críticas aplicadas aos atos encontram-se discriminadas na opção Crítica do Sistema e-Pessoal.
	5. Além da crítica automatizada, há verificação humana adicional no caso de haver alertas do sistema ou informações não formatadas, como esclarecimentos do gestor ou do controle interno.  
	6. As críticas também consideram os registros do Sistema Integrado de Administração de Recursos Humanos (Siape) . O Siape disponibiliza informações atualizadas sobre as parcelas que integram os proventos, diferentemente, portanto, do Sisac, que informa as parcelas no momento do registro do ato.
	7. Em consulta realizada a finalidade detectar se há acumulações ilegais de benefícios previdenciários do presente ato, verificou-se que há acumulação de benefícios para alguns dos interessados em tela, mas todas acumulações nos termos do art. 29 da Lei 3.765/1960, com a redação dada pela Medida Provisória 2.215-10, de 31/08/2001, no qual que é permitida a acumulação: I - de uma pensão militar com os proventos de disponibilidade, reforma, vencimento ou aposentadoria; II - de uma pensão militar com a de outro regime, observado o disposto no art. 37, inciso XI, da Constituição Federal.
	8. De acordo com as verificações realizadas, para o ato desta instrução, não foi constatado nenhum óbice a sua apreciação pela legalidade. 
	Conclusão 
	9. A abrangência e a profundidade das verificações levadas a efeito fundamentam convicção de legalidade do ato. Assim, cabe proposta no sentido de que seja considerado legal, promovendo-lhe o registro. 
	Proposta de encaminhamento
	Ante o exposto, com fundamento nos arts. 71, inciso III, da Constituição Federal, 1o, inciso V, e 39, inciso II, da Lei 8.443/1992 e 260, § 1º e 5º, do Regimento Interno do Tribunal de Contas da União, bem como art. 7º, § 3º da IN 78/2018, propõe-se considerar legal e conceder o registro do ato no presente processo."
3.	Enfim, por intermédio do Exmo. Sr. Procurador Rodrigo Medeiros de Lima, o MPTCU divergiu da aludida proposta da unidade técnica, tendo consignado, para tanto, o seu parecer à Peça 6 nos seguintes termos:
	" (...) 2. Em pareceres uniformes a Secretaria de Fiscalização de Pessoal (Sefip) propôs a legalidade e registro do ato (peças 4-5) .
	3.	A beneficiária do ato, Sra. Adelina Rocha Leite Santiago, habilitada à pensão na condição de viúva, percebe, além da pensão militar, outros dois benefícios previdenciários pagos pelo Instituto Nacional do Seguro Social (INSS) :
	Número do Benefício
	Espécie
	Data Início

	1710671910
	Pensão por morte previdenciária instituída por Odir Santiago
	11/4/2016

	1174516426
	Aposentadoria por invalidez previdenciária
	10/3/2001

	4. Tanto a redação original do art. 29 da Lei 3.765/1960, como aquela dada pela Medida Provisória (MP) 2.215/2001, somente permite às pensionistas militares acumular dois benefícios:
	Redação original:
	'Art 29. É permitida a acumulação: 
	a) de duas pensões militares; 
	b) de uma pensão militar com proventos de disponibilidade, reforma, vencimentos, aposentadoria ou pensão proveniente de um único cargo civil.'
	Redação dada pela MP 2.215/2001:
	'Art. 29.  É permitida a acumulação: 
	I - de uma pensão militar com proventos de disponibilidade, reforma, vencimentos ou aposentadoria;
	II - de uma pensão militar com a de outro regime, observado o disposto no art. 37, inciso XI, da Constituição Federal.'
	5. Em diversas oportunidades este Tribunal considerou ilegal ato de pensão militar cujo beneficiário percebia outros benefícios dos cofres públicos em desacordo com o artigo acima transcrito, a exemplo dos Acórdãos 4.847/2017 e 3.653/2011, ambos da 2ª Câmara. No voto condutor da última deliberação citada, o relator, Ministro-Substituto André Luís de Carvalho, consignou que (grifos inseridos) :
	'5. Ocorre que, no que diz respeito à pensão militar, a redação original do art. 29 da Lei nº  3.765, de 4/5/1960, prevê a acumulação de duas pensões militares ou de uma pensão militar com proventos de disponibilidade, reforma, vencimentos, aposentadoria ou pensão proveniente de um único cargo civil.
	6. E, com base em precedentes dos Tribunais Regionais Federais, verifica-se que o benefício previdenciário do INSS é considerado para fins do disposto no mencionado art. 29 da Lei nº 3.765, de 1960, haja vista que, em se tratando de pensão civil, quer seja previdenciária, quer estatutária, a acumulação de benefícios recebidos dos cofres públicos deve ser entendida de maneira restritiva (v. Apelação Cível nº 2005.33.000084718 - TRF 1ª Região e Apelação em Mandado de Segurança nº  70012 - TRF 2ª Região, fl. 23) .
	7. Assim sendo, a acumulação de 3 (três) benefícios pela Sra. Miryam Gondim Miranda de Farias Alves não merece prosperar, razão pela qual o ato de fls. 2/5 deve ser considerado ilegal, consoante proposto pela Sefip.'
	6. Por essa linha, este representante do Ministério Público de Contas da União opina pela ilegalidade e negativa de registro do ato de pensão militar em apreço.
	7. No entanto, tal concessão pode vir a prosperar caso a pensionista opte pela pensão militar e comprove que deixou de perceber um dos outros dois benefícios previdenciários. Nesse caso, caberá à Unidade Jurisdicionada emitir novo ato e enviá-lo à apreciação do TCU, via e-Pessoal.
	8. Além disso, há outra irregularidade no ato em exame. Consta do ato que, na data do óbito, o ex-militar estava na reforma, contava com 25 anos e 26 dias de tempo de serviço, e percebia proventos com base no posto de Soldado (EP) . Todavia, os proventos da pensão estão sendo pagos com base no posto de Cabo.
	9.	Em razão disso, o próprio sistema e-Pessoal emitiu alerta de que o 'posto/graduação de referência para cálculo dos proventos de reforma não corresponde ao último posto/graduação na ativa'.
	10. O gestor de pessoal consignou no ato a seguinte justificativa (peça 2, p. 3) :
	'Transferido para a Reserva Remunerada, por ter atingido a idade-limite de permanência no serviço ativo do Exército, com os proventos da graduação de cabo, de acordo o artigo 54, parágrafo único, letra c) , da Lei nº 5.774, de 23 de dezembro de 1.971, conforme portaria nº 164-DIP-S/3, de 12 de abril de 1.973, publicado no DOU de 10 de maio 1.973.' (Grifos inseridos) .
	11. Todavia, na data da concessão da reforma, em 15/1/1985 (peça 2, p. 1) , a Lei 5.774/1971 havia sido revogada pelo art. 160 da Lei 6.880/1980.
	12. A despeito disso, observa-se que a regra prevista no art. 54, parágrafo único, letra 'c', da Lei 5.774/1971, passou a constar no art. 50, § 1º, alínea 'c', da Lei 6.880/1980 (revogado pela Medida Provisória 2.215-10, de 31/8/2001) , que assim estabelecia (grifos inseridos) :
	§ 1º A percepção da remuneração correspondente ao grau hierárquico superior ou melhoria da mesma, a que se refere o item II deste artigo, obedecerá às seguintes condições:  
	c) as demais praças que contem mais de 30 (trinta) anos de serviço, ao serem transferidas para a inatividade, terão os proventos calculados sobre o soldo correspondente à graduação imediatamente superior.'
	13. Entretanto, conforme mencionado, o ex-militar contava com apenas 25 anos e 26 dias de tempo de serviço quando foi transferido para a reforma. Portanto, os proventos não poderiam ter por referência grau hierárquico imediatamente superior.
	14. Em face do exposto, o ato objeto destes autos não merece prosperar em face das irregularidades e razões acima expendidas.
	Como o ato ora questionado foi enviado ao TCU em 6/12/2016, portanto, há menos de cinco anos, desnecessária a realização de oitiva prévia da interessada, nos termos do entendimento firmado pelo Acórdão 587/2011-TCU-Plenário."
É o Relatório.

não há.

Procurador Rodrigo Medeiros de Lima.

PENSÕES MILITARES. INDEVIDA PERCEPÇÃO DE BENEFÍCIOS NÃO ACUMULÁVEIS. INDEVIDO BENEFÍCIO CORRESPONDENTE A UM GRAU HIERÁRQUICO SUPERIOR À GRADUAÇÃO DO INSTITUIDOR NA ATIVA. ILEGALIDADE. NEGATIVA DE REGISTRO. DETERMINAÇÕES.

PENSÃO MILITAR (PMIL)

Secretaria de Fiscalização de Pessoal (Sefip).

Trata-se de pensão militar deferida pela Diretoria de Inativos e Pensionistas do Comando do Exército sob as seguintes condições: 
	Peça
	Instituidor
	Número de Controle
	Tipo de Ato
	Data do Óbito
	Vigência
	Enviado 
ao TCU
	Beneficiárias

	2
	Odir Santiago
	42514/2016
	Inicial
	11/4/2016
	11/4/2016
	6/12/2016
	Adelina Rocha Leite Santiago (viúva) .

2.	De toda sorte, após a análise final do feito, a Sefip pugnou pela legalidade do aludido ato, ao passo que o MPTCU pugnou pela ilegalidade da referida pensão instituída a partir do falecimento de Odir Santiago diante da subsistência de dois outros benefícios previdenciários pagos pelo Instituto Nacional do Seguro Social (INSS) em favor da correspondente pensionista (Adelina Rocha Leite Santiago) , para além da presente pensão militar, ante a cumulativa percepção da aposentadoria por invalidez e da pensão por morte sob o Regime Geral de Previdência Social (RGPS) .
3.	O Parquet especial anotou, também, que o aludido ato padeceria de ilegalidade diante do pagamento dos proventos da pensão militar correspondente a um grau hierárquico superior à graduação do instituidor na ativa, já que, na data do óbito, o instituidor estaria na reforma, contando com 25 anos e 26 dias de tempo de serviço (contribuição) , e perceberia os proventos da reforma sob a graduação de Soldado, ao passo que os atuais proventos da pensão militar correriam sob a graduação de Cabo, em desacordo com o art. 50, § 1º, alínea "c", da Lei n.º 6.880, de 1980, ante a posterior revogação pela Medida Provisória n.º 2.215-10, de 2001.
4.	O TCU pode incorporar o parecer do MPTCU a estas razões de decidir.
5.	Ocorre que, ao dispor sobre a concessão de pensões militares, o art. 29 da Lei n.º 3.765, de 1960, vedaria expressamente a acumulação de mais de dois benefícios.
6.	Bem se sabe que, originalmente, o aludido dispositivo legal permitia a acumulação de duas pensões militares ou de uma pensão militar com os proventos de aposentadoria ou pensão proveniente de um único cargo civil, quando o art. 29 da Lei n.º 3.765, de 1960, estabelecia a seguinte premissa:
" (...) Art. 29. É permitida a acumulação:
a) de duas pensões militares;
b) de uma pensão militar com proventos de disponibilidade, reforma, vencimentos, aposentadoria ou pensão proveniente de um único cargo civil."
7.	Em face, contudo, das alterações introduzidas pela MP n.º 2.215-10, de 2001, o aludido art. 29 da Lei n.º 3.765, de 1960, passou a estabelecer a seguinte premissa:
" (...) Art. 29. É permitida a acumulação:
I - de uma pensão militar com proventos de disponibilidade, reforma, vencimentos ou aposentadoria;
II - de uma pensão militar com a de outro regime, observado o disposto no art. 37, inciso XI, da Constituição Federal."
8.	Não por acaso, então, a jurisprudência do TCU estaria firmada no sentido da ilegalidade dessa múltipla acumulação indevida em sintonia, por exemplo, com os Acórdãos 3.653/2011, 8.721/2017, 10.142/2017, da 2ª Câmara, restando adequada a proposta do MPTCU sobre a ilegalidade do referido ato de pensão militar diante dessa indevida acumulação com, pelo menos, os outros dois benefícios previdenciários.
9.	Em face, contudo, da evidente possibilidade de subsistir a subjacente irregularidade na cumulativa percepção dos referidos benefícios previdenciários pela aludida interessada, o TCU deve determinar que o INSS avalie a legalidade, ou não, da atual situação previdenciária de Adelina Rocha Leite Santiago, devendo informar o TCU sobre o efetivo resultado de todas as providências adotadas.
10.	Ao discorrer, por seu turno, sobre a outra ilegalidade no aludido ato inicial de pensão militar, o Parquet especial apresentou a seguinte manifestação:
	" (...) Consta do ato que, na data do óbito, o ex-militar estava na reforma, contava com 25 anos e 26 dias de tempo de serviço, e percebia proventos com base no posto de Soldado (EP) . Todavia, os proventos da pensão estão sendo pagos com base no posto de Cabo.
	9.	Em razão disso, o próprio sistema e-Pessoal emitiu alerta de que o 'posto/graduação de referência para cálculo dos proventos de reforma não corresponde ao último posto/graduação na ativa'.
	10. O gestor de pessoal consignou no ato a seguinte justificativa (peça 2, p. 3) :
	'Transferido para a Reserva Remunerada, por ter atingido a idade-limite de permanência no serviço ativo do Exército, com os proventos da graduação de cabo, de acordo o artigo 54, parágrafo único, letra c) , da Lei nº 5.774, de 23 de dezembro de 1.971, conforme portaria nº 164-DIP-S/3, de 12 de abril de 1.973, publicado no DOU de 10 de maio 1.973.' (Grifos inseridos) .
	11. Todavia, na data da concessão da reforma, em 15/1/1985 (peça 2, p. 1) , a Lei 5.774/1971 havia sido revogada pelo art. 160 da Lei 6.880/1980.
	12. A despeito disso, observa-se que a regra prevista no art. 54, parágrafo único, letra 'c', da Lei 5.774/1971, passou a constar no art. 50, § 1º, alínea 'c', da Lei 6.880/1980 (revogado pela Medida Provisória 2.215-10, de 31/8/2001) , que assim estabelecia (grifos inseridos) :
	§ 1º A percepção da remuneração correspondente ao grau hierárquico superior ou melhoria da mesma, a que se refere o item II deste artigo, obedecerá às seguintes condições:  
	c) as demais praças que contem mais de 30 (trinta) anos de serviço, ao serem transferidas para a inatividade, terão os proventos calculados sobre o soldo correspondente à graduação imediatamente superior.'
	13. Entretanto, conforme mencionado, o ex-militar contava com apenas 25 anos e 26 dias de tempo de serviço quando foi transferido para a reforma. Portanto, os proventos não poderiam ter por referência grau hierárquico imediatamente superior."
11.	De todo modo, como a aludida pensão deu entrada no TCU há menos de 5 anos, não seria necessária a prévia oitiva da interessada no presente momento, estando esse entendimento em plena consonância com a jurisprudência do STF (v.g.: MS-25.116 e MS-25.403) e com a exceção prevista na Súmula Vinculante nº 3 do STF, além de estar em sintonia com a jurisprudência do TCU (v.g.: Acórdão 587/2011-TCU-Plenário, entre outros) . 
12.	O TCU deve assinalar a ilegalidade, portanto, do aludido ato de pensão militar para lhe negar o respectivo registro.
Ante o exposto, pugno pela prolação do Acórdão ora submetido a este Colegiado.
TCU, Sala das Sessões, em 1º de setembro de 2020.
Ministro-Substituto ANDRÉ LUÍS DE CARVALHO
Relator